【裁判字號】    96,再,11
【裁判日期】    980416
【裁判案由】    再審之訴
【裁判全文】
臺灣板橋地方法院民事判決                96年度再字第11號
再  審 原 告  未○○
訴 訟 代理人  陳貴德律師
複  代 理 人  蔡行志律師
再  審 被 告  酉○
              黃○○
              戌○○
              宇○○原名陳詠.
              宙○○
              玄○○
              天○○
              地○○
兼上二人共同
法 定 代理人  亥○○
再  審 被 告  申○○○
              甲○○○
              巳○○李寶彩之.
              寅○○李寶彩之.
              壬○○李寶彩之.
              庚○○李寶彩之.
              辛○○李寶彩之.
兼上四人共同
訴 訟 代理人  寅○○李寶彩.
再  審 被 告  Ａ○○○
              丑○○李陳蓮之.
              子○○李陳蓮之.
              癸○○李陳蓮之.
              乙○○○李陳蓮.
              丁○○卯○○之.
              丙○○卯○○之.
              己○○卯○○之.
              辰○○卯○○之.
              戊○○卯○○之.
              午○○
上列當事人間請求給付買賣價金等事件，再審原告對於本院民國
93年6 月30日確定判決提起再審之訴，經本院於民國98年4 月2
日言詞辯論終結，判決如下：
    主  文
再審被告應就登記在其被繼承人陳白露名義，坐落台北縣五股鄉
成子寮獅子頭小段第二五三地號、地目林、面積壹仟壹佰陸拾肆
平方公尺之土地所有權應有部分三分之一辦理繼承登記後，將土
地所有權應有部分三分之一移轉登記予再審原告。
再審及第一審訴訟費用由再審被告連帶負擔。
    事實及理由
一、程序方面：
  (一)本件前訴訟程序（本院91年度訴字第1367號）係由前訴訟程
    序之本訴原告陳鐘清、陳遊生訴請本訴被告未○○給付買賣
    價金，於該訴訟中本訴被告未○○提起反訴並追加酉○等人
    為反訴被告，訴請渠等就坐落台北縣五股鄉○○○段獅子頭
    小段第253 地號土地（下稱系爭土地）、所有權應有部分各
    三分之一，於辦畢繼承登記後，將系爭土地所有權移轉登記
    予反訴原告未○○。嗣前訴訟程序之本訴部分本訴原告陳鐘
    清、陳遊生與本訴被告達成和解，而反訴部分，則由本院於
    民國93年6 月30日以91年度訴字第1367號民事判決反訴原告
    （即本件再審原告）勝訴在案，並經確定。經再審原告（即
    前訴訟程序之反訴原告）持91年度訴字第1367號民事確定判
    決向台北縣新莊地政事務所就系爭土地辦理所有權移轉登記
    時，經該地政事務所以96年3 月28日通知補正事項第1 款載
    明：「依案附日據時期戶籍謄本所載，陳上臨之次女陳寶彩
    於大正12年2 月6 日由李陳蜜收養為媳婦仔，於本家有繼承
    權，案附繼承系統表所填與戶籍資料不符，請依照被繼承人
    與繼承人之戶籍謄本，製作繼承系統表；如身分已轉換為養
    女，請檢附相關文件，俾利後續審認事宜。」，有台北縣新
    莊地政事務所96年3 月28日莊地登補字第000355號土地登記
    案件補正通知書影本1 件在卷可稽（見本院卷第10頁），是
    再審原告主張其於該時始知悉上情，並即於96年4 月27日提
    起本件再審之訴（見再審原告起訴狀上本院收狀戳），未逾
    民事訴訟法第500 條第1 項、第2 項之不變期間，乃為有據
    。
  (二)次按適用法規顯有錯誤者，得以再審之訴對於確定終局判決
    聲明不服，民事訴訟法第496 條第1 項第1 款定有明文。本
    件再審原告所請求移轉之系爭土地所有權（應有部分三分之
    一），係屬陳白露（36年6 月2 日死亡）之遺產，為其繼承
    人所公同共有，有合一確定之必要，故應以全體繼承人為被
    告，當事人始為適格。而當事人是否適格，與公益有關，為
    法院應依職權調查之事項，惟前訴訟程序中之反訴原告（即
    本件再審被告）漏未以陳寶彩為被告，致前訴訟程序一時未
    察而為判決，故屬民事訴訟法第496 條第1 項第1 款之適用
    法規顯有錯誤（參最高法院81年度台上字第2278號裁判），
    再審原告主張其有上開再審事由，洵為正當。
  (三)再審原告提起本件再審之訴後，再審被告李寶彩於97年5 月
    20日死亡、再審被告卯○○於98年1 月18日死亡，有李寶彩
    、卯○○之除戶戶籍謄本、繼承系統表及其等繼承人戶籍謄
    本在卷可稽，經原告聲明李寶彩之繼承人巳○○、寅○○、
    壬○○、庚○○、辛○○承受訴訟，及卯○○之繼承人丁○○、丙○○、己○○、辰○○、戊○○承受訴訟；又再審被
    告玄○○起訴後已成年，經原告聲明玄○○本人承受訴訟，
    均核無不合，應予准許。
  (四)本件再審被告酉○、黃○○、戌○○、宇○○、宙○○、玄
    ○○、天○○、地○○、申○○○、甲○○○、Ａ○○○、
    丑○○、子○○、癸○○、乙○○○、丁○○、丙○○、己○○、辰○○、戊○○、午○○、亥○○未於最後言詞辯論
    期日到場，核無民事訴訟法第386 條各款所列情形，爰依再
    審原告聲請，由其一造辯論而為判決。
二、再審原告主張：訴外人陳世堯、前訴訟程序之本訴原告陳遊
    生與反訴被告戌○○分別代表被繼承人陳白露、陳進財、陳
    成芳等之繼承人，於85年7 月11日就坐落台北縣五股鄉○○○段獅子頭小段253 號、應有部分各三分之一之土地（即系
    爭土地），與再審原告訂立買賣合約書。其中陳進財、陳成
    芳之繼承人業已辦畢繼承登記，並將應有部分各三分之一之
    所有權移轉登記與再審原告。惟陳白露之繼承人即再審被告
    迄未就被繼承人陳白露所有系爭土地應有部分三分之一辦理
    繼承登記及移轉所有權登記與再審原告，迭經催告，均置之
    不理。為此，依買賣之法律關係，請求再審被告就系爭土地
    應有部分三分之一辦理繼承登記後，再移轉登記與再審原告
    等語。
三、再審被告戌○○、宇○○、宙○○、玄○○、午○○、天○○、地○○、亥○○、申○○○、丑○○、子○○、癸○○
    、乙○○○、丁○○、丙○○、己○○、辰○○、戊○○均
    未於言詞辯論期日到場，亦未提出書狀作何聲明或陳述。
四、再審被告酉○、Ａ○○○、黃○○、甲○○○陳述：其等確
    曾由前訴訟程序之反訴被告戌○○代理，與再審原告簽訂系
    爭買賣契約，並同意再審原告之請求等語。另再審被告甲○○○復稱：伊等當初就有答應要賣給再審原告，大房跟二房
    的部份已經過戶給再審原告。因為伊等三房沒有把土地過戶
    給再審原告，所以再審原告沒有把錢給伊等三房等語（見本
    院98年4月2日言詞辯論筆錄）。
五、再審被告巳○○、寅○○、壬○○、庚○○、辛○○則以：
    繼承人那麼多，有的再審被告沒有收到錢等語抗辯，並答辯
    聲明：駁回再審原告之訴。
六、本件再審原告主張：訴外人陳世堯、前訴訟程序之本訴原告
    陳遊生（前訴訟程序本訴方面業已和解，而於反訴方面，反
    訴原告即再審原告業已撤回對之提起之訴訟）與前訴訟程序
    之反訴被告戌○○分別代表被繼承人陳白露、陳進財、陳成
    芳等繼承人，於95年7 月11日就系爭土地與再審原告訂立買
    賣合約書。其中陳進財、陳成芳之繼承人業已辦畢繼承人登
    記，並將系爭土地應有部分各三分之一之所有權移轉登記與
    再審原告。惟陳白露之繼承人即再審被告迄未就被繼承人陳
    白露所有系爭土地應有部分三分之一辦理繼承登記及移轉所
    有權登記與再審原告之事實，業據提出繼承系統表、戶籍謄
    本等件為證，復有土地買賣合約書影本1 件、土地登記簿2
    件附於前訴訟程序卷內可稽，再審被告酉○、Ａ○○○、黃
    ○○、甲○○○則無爭執，而再審被告戌○○、宇○○、宙
    ○○、玄○○、午○○、天○○、地○○、亥○○、申○○○、丑○○、子○○、癸○○、乙○○○、丁○○、丙○○
    、己○○、辰○○、戊○○，經合法通知而未到庭，亦未提
    出書狀作有聲明或陳述，自堪信原告之主張為真正。
七、至於再審被告巳○○、寅○○、壬○○、庚○○、辛○○雖
    辯稱：有的再審被告沒有收到錢等語，然查，依土地買賣合
    約書第3 條約定買賣標的物（被繼承人陳白露、陳進財、陳
    成芳名下之系爭土地所有權應有部分各三分之一）之買賣總
    價款為新台幣（下同）900 萬元，付款方式分下列各期：(1)
    前擬約時已開具60萬元，(2)本合約簽訂時，買方付賣方180
    萬元，計240 萬元，(3)賣方所有繼承完畢妥善，領取所有權
    狀，由賣方各推舉代表蒐集必要證件，移轉買方手續齊全時
    ，再付款120 萬元，(4)移轉買方手續，俟等稅單通知時，由
    買方付賣方270 萬元，(5)買方於移轉手續齊備領取買方名下
    所有權狀時，3 日內付清所有尾款即270 萬元（見91年度訴
    字第13 67 號卷第9 頁正、反面之合約書），而被繼承人陳
    白露之繼承人代表陳遊生亦於前訴訟程序中自認：「我們三
    房曾經收到80萬元」（見91年度訴字第1367號卷第318 頁）
    ，亦即第一期及第二期買賣價金之三分之一，買賣價金餘款
    則應依上開土地買賣契約第3 條約定之付款條件分期給付，
    且就末期尾款部分，再審被告有先為給付之義務，亦即須將
    系爭土地移轉登記至再審原告名下後，於3 日內再審原告始
    應付清尾款，故再審被告巳○○、寅○○、壬○○、庚○○
    、辛○○上開抗辯，尚非足採。
八、按物之出賣人，負交付其物於買受人，並使其取得該物所有
    權之義務。繼承人自繼承開始時，除本法另有規定外，承受
    被繼承人財產上之一切權利、義務。繼承人有數人時，在分
    割遺產前，各繼承人對於遺產全部為公同共有。民法第348
    條第1 項、第1118條第1 項前段、第1151條分別定有明文，
    再審被告酉○、黃○○、宇○○、宙○○、玄○○、天○○
    、地○○、申○○○、甲○○○、Ａ○○○、午○○、亥○○，及再審被告巳○○、寅○○、壬○○、庚○○、辛○○
    之被繼承人李寶彩，暨再審被告丑○○、子○○、癸○○
    、乙○○○、丁○○、丙○○、己○○、辰○○、戊○○等
    之被繼承人李陳蓮，既委任再審被告戌○○與再審原告成立
    本件買賣契約，該買賣契約之效力自應及於其他再審被告，
    而再審被告迄未辦理繼承登記，復未依約移轉系爭土地之應
    有部有三分之一與再審原告，是以，再審原告請求再審被告
    等應就登記在其被繼承人陳白露名義之系爭土地的土地所有
    權應有部分三分之一辦理繼承登記後，將所有權應有部分移
    轉登記與再審原告，於法有據，應予准許。
九、因本案事證已臻明確，兩造其餘主張陳述及所提之證據，經
    審酌後認於本判決結果不生影響，爰不一一論述，附此敘明
    。
十、結論：再審原告之訴為有理由，依民事訴訟法第385 條第1
    項前段、第78條、第85條第2 項，判決如主文。
中    華    民    國    98    年    4     月    16    日
                  民事第一庭    法  官  陳翠琪
以上正本係照原本作成
如對本判決上訴，須於判決送達後20日內向本院提出上訴狀
中    華    民    國    98    年    4     月    17    日
                                書記官  簡曉君


司法院資訊處製作；財團法人民間司法改革基金會備份。
